臺灣高等法院民事判決
                                  108年度上易字第1066號
上  訴  人  楊錦華  
訴訟代理人  黃教倫律師
視同上訴人  陳詔文  
被上訴人    羅月秀  
訴訟代理人  詹振寧律師

上列當事人間請求損害賠償事件，上訴人對於中華民國108年7月
15日臺灣基隆地方法院108年度訴字第162號第一審判決提起上訴
，本院於108年12月10日言詞辯論終結，判決如下：
    主  文
一、原判決關於命上訴人、視同上訴人連帶給付超過新臺幣參萬
    元本息，及該部分假執行之宣告，暨該訴訟費用負擔之裁判
    ，均廢棄。
二、前開廢棄部分，被上訴人在第一審之訴及其假執行之聲請均
    駁回。
三、其餘上訴駁回。
四、廢棄部分之第一審訴訟費用，由被上訴人負擔。第二審訴訟
    費用，由上訴人、視同上訴人連帶負擔八分之一，餘由被上
    訴人負擔。
    事實及理由
壹、程序方面：
一、按訴訟標的對於共同訴訟之各人必須合一確定者，共同訴訟
    人中一人之行為有利益於共同訴訟人者，其效力及於全體；
    不利益者，對於全體不生效力，民事訴訟法第56條第1項第1
    款定有明文。又債權人以各連帶債務人為共同被告提起給付
    之訴，以共同被告中之一人或數人非基於個人關係之抗辯而
    經法院認為有理由者為限，始得適用民事訴訟法第56條第1
    項之規定。本件上訴人乙○○對於原判決命其與共同被告甲○○
    連帶給付之判決部分提起上訴，且所執非基於其個人關係之
    抗辯係有理由（詳後述），對於共同被告甲○○即屬必須合一
    確定。依前開說明，本件應列甲○○為視同上訴人。
二、視同上訴人甲○○未於言詞辯論期日到場，核無民事訴訟法第
    386條所列各款情形，爰依被上訴人之聲請，由其一造辯論
    而為判決。
貳、實體方面：
一、被上訴人主張：伊與甲○○係於民國84年9月10日結婚，在107
    年5月14日經法院裁判離婚之前，甲○○係有配偶之人，因乙○
    ○於105年1月17日凌晨1時許在伊住處內與甲○○通姦乙事，經
    兩造於同年月19日在基隆市警察局東光派出所內成立和解契
    約，乙○○自應知悉甲○○是有配偶之人，詎乙○○、甲○○竟於10
    6年3月14日下午2時20分，另相約在甲○○事先停放在基隆市○
    ○區○○路000號水漾會館（下稱系爭會館）後方停車場之車號
    0000-00號自用小客車（下稱系爭車輛）內見面，伊懷疑彼
    等在車內進行姦淫行為，即報警處理，雖未據當場查獲保險
    套、體液等跡證，惟彼等孤男寡女共處密室，關係曖昧，顯
    然超越一般正常男女社交友誼，已侵害伊身為甲○○配偶之身
    分法益，侵害情節重大，伊因此受有精神上之痛苦。為此，
    爰依民法第184條第1項前段、第185條第1項、第195條第1項
    前段、第3項規定，請求乙○○、甲○○應連帶賠償伊慰撫金新
    台幣（下同）25萬元，及自起訴狀繕本送達翌日起至清償日
    止，按週年利率5％計算之利息（被上訴人逾前開部分之請求
    ，原審為其敗訴之判決，未據聲明不服，不在本院審理範圍
    內）。
二、上訴人方面：
(一)乙○○抗辯略以：伊與甲○○於105年1月17日在被上訴人家中見
    面時，並未發生逾矩行為，惟遭被上訴人發現，伊乃同意和
    解賠償被上訴人至少200萬元，其後，僅甲○○偶有與伊聯繫
    ，雙方並無逾矩往來，因被上訴人始終疑神疑鬼，而有跟蹤
    甲○○或對甲○○表示不會放過伊、會再要求伊賠償大筆金錢之
    情形，甲○○乃於106年3月間來電邀約伊見面商討應如何處理
    被上訴人之無理要求，伊本不欲赴會，惟經甲○○要求，始無
    奈應允見面，後甲○○於同年3月14日來電告知因系爭車輛前
    一日拋錨，暫時停放在系爭會館後方停車場內，他要拿鑰匙
    去測試車輛可否發動，請伊逕行前往停車場，雙方在系爭車
    輛內見面始不為被上訴人得知，伊乃於同日下午2時駕車前
    往赴約，惟於甫進入車內與甲○○談話不久，被上訴人即率數
    名男女前來，擅自撬開車輛後座車門，有人強脫伊與甲○○所
    穿衣物並予拍照、錄影，當時伊所穿內褲遭人脫下放在車頂
    上，絲襪遭扯破，伊亦於抵抗過程中受有左下唇挫瘀傷、左
    手肘瘀傷、左前臂瘀傷、左大腿內外側及左小腿擦傷。事實
    上，伊當天並未與甲○○發生任何逾矩行為，亦無男女曖昧關
    係，被上訴人以前述強暴手段違法取得之錄影內容，當不得
    作為認定伊有其所稱侵權行為之佐證。況被上訴人對伊所提
    刑事告訴，已經臺灣基隆地方檢察署（下稱基隆地檢署）檢
    察官以106年度偵字第2447號為不起訴處分書確定，縱不起
    訴處分書內有記載勘驗錄影光碟之內容，亦無從認定伊與甲
    ○○當時有發生任何親密猥褻舉動或性行為。被上訴人既不能
    證明伊確有侵害配偶權之侵權行為存在，自不得據此請求伊
    賠償慰撫金。退步言之，縱法院認定伊需負侵權行為損害賠
    償之責，原審判決伊應連帶給付被上訴人25萬元，亦屬過高
    等語。
(二)視同上訴人甲○○未於辯論期日到場，亦未提出書狀作何聲明
    或陳述。
三、原審就前開部分判決乙○○、甲○○應連帶給付被上訴人25萬元
    本息，乙○○就敗訴部分上訴聲明不服，上訴聲明為：㈠原判
    決關於命上訴人連帶給付被上訴人金錢部分，及該部分假執
    行之宣告，暨該訴訟費用負擔之裁判，均廢棄。㈡上開廢棄
    部分，被上訴人在第一審之訴及其假執行之聲請均駁回。被
    上訴人答辯聲明：上訴駁回。
四、下列事項為兩造所不爭執，應可信為真實：
(一)乙○○、甲○○曾於105年1月19日，與被上訴人在基隆市信義區
    東光派出所內成立訴訟外和解。
(二)被上訴人於106年3月14日當時與甲○○間仍有婚姻關係，甲○○
    當時是有配偶之人。
(三)乙○○於106年3月14日下午2時20分，有在系爭會館後方停車
    場內停放之系爭車輛內，與甲○○見面，當天遭被上訴人與徵
    信社人員到場拍照並報警處理。
(四)被上訴人主張乙○○於106年3月14日與甲○○通姦之相姦罪嫌，
    經基隆地檢署檢察官以106年度偵字第2447號為不起訴處分
    確定。
(五)被上訴人與甲○○在84年9月10日結婚，於107年5月14日經法
    院裁判離婚。
五、兩造間之爭點如下：
(一)被上訴人主張乙○○、甲○○之見面交往行為，為侵權行為，侵
    害其配偶權且情節重大等語，是否有理由？
(二)若乙○○、甲○○所為構成侵權行為者，被上訴人得請求乙○○、
    甲○○連帶賠償精神慰撫金之金額為若干？
六、就兩造之爭點，說明本院之判斷如下：
(一)被上訴人主張乙○○、甲○○共同侵害其配偶權，且情節重大，
    構成侵權行為，其得請求彼等連帶賠償損害等語，為有理由
    。
  ⒈按數人共同不法侵害他人之權利者，連帶負損害賠償責任，
    民法第185條第1項定有明文。所謂身分權，係指基於特定身
    分而發生的權利，主要有親權、配偶權及繼承權，均屬於該
    項規定所稱的權利。又配偶權係指配偶間因婚姻而成立以互
    負誠實義務為內容的權利，因此一方配偶與第三人通姦時，
    係共同侵害他方配偶之配偶權。而身分權被侵害時，因身分
    權亦具有人格關係上之利益，他方配偶即得依民法侵權行為
    損害賠償規定，主張其身分權受侵害，並得依同法第195條
    第3項規定，請求賠償非財產上損害。
  ⒉經查：
  ⑴兩造因乙○○、甲○○於105年1月17日單獨在被上訴人家中見面
    且為被上訴人發現乙事，曾於同年月19日在東光派出所成立
    和解契約；乙○○、甲○○於106年3月14日下午2時20分，在系
    爭會館後方停車場之系爭車輛內見面，同日遭被上訴人與徵
    信社人員到場拍照並報警處理，甲○○當時仍為有配偶之人等
    情，為兩造所不爭執（見本院卷第60頁）；參佐乙○○於本院
    審理中自陳：105年1月19日成立和解契約後，甲○○會打電話
    給其，其有時會接聽，有時不接聽，甲○○如果沒有打電話就
    會傳訊息；其與甲○○是朋友關係，因為其一直糾葛著105年1
    月19日那件事情，甲○○傳的訊息都是道早安或是養生訊息；
    甲○○在106年3月14日前幾天打電話給其，說被上訴人會針對
    他們的事情要一筆錢，其說沒有錢了，請你們夫妻不要再危
    害其生活，不想跟你們有任何牽扯，甲○○說見面談，其也婉
    拒，甲○○說就在車內談，其答應後，甲○○在106年3月14日打
    電話給其，說車子前一天拋錨在水漾會館，他說要拿鑰匙去
    試試看車子可否發動，其是基於同情才答應與甲○○見面，彼
    等是在車內後座見面而已等語（見本院卷第63至65頁）。堪
    認被上訴人主張乙○○於106年3月14日下午2時20分，有進入
    系爭車輛後座與其配偶甲○○見面乙節，應係實情。
  ⑵審酌乙○○自承其於105年1月19日與被上訴人成立和解契約後
    ，已賠償被上訴人200萬元，被上訴人對此並無異詞，因前
    開賠償金額甚高，衡情乙○○理當有所警惕，引以為戒，注意
    在甲○○尚與被上訴人存有婚姻關係之情形下，避免再與甲○○
    有何逾越一般朋友情誼之男女不當交往行為，否則將有可能
    再次侵害被上訴人之配偶權乙情。然乙○○在105年1月19日起
    ，迄106年3月14日為被上訴人發現在系爭車輛內見面為止，
    除會接聽甲○○之來電，亦多次收到甲○○傳送之問候或關懷簡
    訊，業如前述，足認甲○○對於乙○○之情誼匪淺，益徵乙○○與
    甲○○並未完全斷絕往來。斟酌一般異性朋友見面時尚且注意
    避嫌，何況乙○○與甲○○間前曾遭被上訴人懷疑有不正當男女
    交往情誼，更應注意及此。是乙○○倘不欲受舊情羈絆，則在
    明知甲○○仍為被上訴人配偶之情形下，縱接獲甲○○來電要求
    見面，亦應竣拒其邀約，如若必須赴會，非不可要求甲○○改
    往公開場合碰面或邀約第三人陪同赴約，以為澄清，方屬正
    辦。詎乙○○不僅遵期赴約，復配合甲○○不欲遭配偶發現之要
    求，進入甲○○停放在系爭會館後方停車場之系爭車輛內隱密
    見面，縱其等見面時未伴隨從事情侶間之親密肢體碰觸、撫
    摸、親吻或姦淫之行為，彼等未棄舊情而仍私下邀約見面之
    行為，仍會對被上訴人身為甲○○配偶之身分法益，形成相當
    程度之侵害。蓋被上訴人在與甲○○尚有婚姻關係存續時，即
    曾以要求甲○○出具書面擔保不與異性往來，防堵甲○○與其他
    異性有何不正行往來致有害婚姻關係之舉，此有上訴人提出
    之甲○○書立之生活公約契約書可參（見本院卷第53至54頁）
    ，且被上訴人在發現乙○○於105年1月17日與甲○○見面乙事後
    ，亦對乙○○重金求償，以使乙○○、甲○○有所警惕而不再犯，
    可見被上訴人對於其配偶權之保護不遺餘力。然而甲○○與乙
    ○○並未停止私下往來，則彼等於106年3月14日相約在車內隱
    密見面之行為，實有可能令被上訴人再次驚懼配偶離去或婚
    姻關係不復存而受有痛苦，對於被上訴人配偶權之侵害，不
    可謂輕。準此，本院認乙○○此部分所為，確已侵害被上訴人
    之配偶權且情節重大，構成侵權行為。乙○○仍執前詞否認云
    云，應無可取。
  ⑶然就乙○○與甲○○於106年3月14日見面時有無做出未穿褲子裸
    露下體之親密行為乙事，被上訴人固提供當日友人拍攝之錄
    影畫面予基隆地檢署檢察官調查，而經檢察官記載其勘驗結
    果於不起訴處分書內，有該不起訴處分書可佐（見原審卷第
    19至33頁）。惟乙○○堅決否認此情，依民事訴訟法第277條
    規定，應由被上訴人先予舉證證明。惟查：
  ①經基隆地檢署檢察事務官勘驗系爭會館停車場之監視器錄影
    內容後，查悉當日監視器於下午2時19分、2時20分，拍攝到
    身穿黑色長袖上衣及長褲之男子、身穿黑色外套及長褲之女
    子，先後進入系爭車輛後座情形，於下午2時46分左右，有
    被上訴人與不知名男女共計6人接近系爭車輛，打開車門後
    攝影、拍照，於下午2時48分左右，其中1人將不詳物品丟放
    在車頂上，被上訴人在系爭車輛內使用手機，於下午2時50
    分11秒時，可見前開穿黑色外套之女子下車走往車號000-00
    00號車輛，隨即開門上車欲駕車離開，遭被上訴人及前開不
    知名男女及另一部紅色自小客車阻擋其離開，直至下午2時5
    1分57秒，該女子始駕車離開停車場等情，有檢察事務官106
    年8月28日勘驗筆錄、前開監視器錄影畫面擷取照片可佐（
    見原審卷第109至127頁）；乙○○亦於本院自認前開監視器所
    拍攝先後進入系爭車輛之男女，是其與甲○○2人，彼等進入
    車內約20分鐘後即有被上訴人及徵信社人員共6人開車到場
    等語明確（見本院卷第62至63頁）。堪認被上訴人確有在乙
    ○○、甲○○進入車內約20分鐘後即到場，且隨即由陪同到場之
    人以不詳方式打開車門而對車內攝影拍照之事實。
  ②又依前開監視錄影內容勘驗結果，可知在被上訴人於下午2時
    46分左右率人到場打開車門，對車內攝影拍照，約經過2分
    鐘，即有人將乙○○之內褲放在車頂上，再經過約2分鐘後，
    乙○○於下午2時50分走下系爭車輛之時止，僅經過短短4分鐘
    ，乙○○即有遭不詳姓名人士拉扯致受左下唇挫瘀傷、左手肘
    瘀傷、左前臂瘀傷、左大腿內外側及左小腿擦傷，且其受傷
    部位均在其身體左半側乙情，有其所提診斷證明書可參（見
    原審卷第131頁）；參佐乙○○於原審提出之系爭車輛照片，
    確可看到靠近該車左後座車門之車頂上放有外觀形似內褲之
    物（見原審卷第133頁上幅照片），核與前開監視錄影勘驗
    筆錄所記載：於下午2時48分29秒，疑似丙○○夥同不知姓名
    男、女5人（合計6人），打開車門攝影、拍照時，其中1人
    將不詳物品（因監視器距離遙遠，無法辨識）丟放在該車車
    頂上等語（原審卷第110頁），及編號A13之該部分監視錄影
    畫面擷取照片（原審卷第119頁）所示情形，若合符節。堪
    認被上訴人率人打開車門錄影、拍照時，乙○○是坐在系爭車
    輛左後座，且其當時有與人發生拉扯致肇左大腿內外側、左
    小腿均受傷，後遭人將其內褲放置在車頂上之情事。衡諸論
    理法則及經驗法則，如被上訴人與前開不知名男女共6人到
    場時，已當場見到乙○○卸除下半身衣物，正與甲○○從事親密
    肢體接觸行為，當予立即拍照，即可滿足其等到場取證之目
    的，要無與坐在車內之乙○○相互拉扯之必要，縱其等欲毆打
    、拉扯乙○○以洩憤，惟因系爭車輛兩旁之停車格內，均有停
    放車輛，兩車間所留站立空間不大，且乙○○斯時尚坐在車內
    左後座，被上訴人等人則均站立車外，其等在兩車間之狹小
    站立空間，能以站姿彎身入內毆打或拉扯到乙○○之身體部位
    ，應會集中在乙○○上半身之頭、臉、肩、胸、上肢等部位，
    豈有在短暫4分鐘內即毆打或拉扯到乙○○左大腿內外側、左
    小腿之理。準此，參諸乙○○在前述短暫4分鐘內，即先後遭
    遇內褲為他人取出放置在車頂上、因拉扯而使左大腿內外側
    、左小腿受傷等情，足認乙○○抗辯：當天是被上訴人夥同徵
    信社的人，靠近系爭車輛後用工具打開車門，一群人進入車
    內強脫其與甲○○的衣褲，之後再攝影，其因抵抗而受到一些
    身體傷害，內衣褲也被放在車頂，絲襪也被扯破，該等錄影
    的證據取得並非正當等語（見本院卷第59頁），應係實情。
  ③綜上，乙○○當日係遭被上訴人率同到場之不知名男女，強脫
    下身衣物因而受傷，且為該等人士拍照取證，縱被上訴人提
    出基隆地檢署檢察官不起訴處分書，證明檢察官於調查乙○○
    所犯相姦犯行之過程中，有於勘查被上訴人提出之現場錄影
    光碟後，在不起訴處分書理由欄內記載關於該錄影內容拍攝
    到甲○○未穿褲子裸露臀部、乙○○未穿裸露部分臀部，雙膝上
    面蓋著灰色及藍色衣物靜坐在車子左後座等文字（見原審卷
    第23頁），亦難令本院據此形成乙○○與甲○○於106年3月14日
    下午2時20分在系爭車輛內發生親密肢體接觸、猥褻或性行
    為之確切心證，遑論被上訴人於原審、本院審理中均未提出
    前開當場所拍照片或錄影內容，供本院調查以證其實，本院
    自無從認定被上訴人此部分主張屬實。
  ⑷從而，被上訴人主張：乙○○與甲○○於前次和解後，有聯絡往
    來，且於106年3月14日下午2時20分私下見面，彼等在其與
    甲○○之婚姻存續期間內，有超越一般正常社交友誼之男女曖
    昧關係，侵害其配偶權且情節重大，構成侵權行為等語，尚
    屬有據；至其主張乙○○與甲○○斯時疑似有在車內發生姦淫行
    為云云，則非可取。
  ⒊綜上，乙○○、甲○○均為成年人，均明知甲○○為被上訴人配偶
    ，竟於前案成立和解契約後，私下以打電話、傳訊息之方式
    聯絡互動，且於106年3月14日相約在停放系爭會館後方停車
    場之系爭車輛內隱密見面，足認彼等間有相當程度之感情互
    動，明顯逾越一般社會通念之男女正常社交往來程度，非僅
    止於普通友人之互動關係而已，而致被上訴人與甲○○間之婚
    姻共同生活受有影響，依前揭說明，應認乙○○、甲○○之行為
    已侵害被上訴人基於配偶關係之身分法益且情節重大，被上
    訴人精神上應受有相當程度之痛苦。故被上訴人主張其得依
    前開規定請求乙○○、甲○○連帶賠償非財產上損害，應有理由
    。
(二)被上訴人得請求乙○○、甲○○連帶賠償之慰撫金為3萬元本息
    。其逾此範圍之請求，應無理由。
  ⒈按不法侵害他人之身體、健康、名譽、自由、信用、隱私、
    貞操，或不法侵害其他人格法益而情節重大者，被害人雖非
    財產上之損害，亦得請求賠償相當之金額。且此於不法侵害
    他人基於父、母、子、女或配偶關係之身分法益而情節重大
    者，準用之。民法第195條第1項前段、第3項分別定有明文
    。而慰藉金之賠償須以人格權遭遇侵害，使精神上受有痛苦
    為必要，其核給之標準固與財產上損害之計算不同，故關於
    慰撫金之多寡，應以被害人精神上所受之苦痛為準據，亦應
    審酌被害人之地位、家庭情況及加害人之地位，俾為審判之
    依據，故應就兩造之身分、職業、教育程度、財產及經濟狀
    況，用以判斷非財產上損害之慰撫金數額。又所謂相當，自
    應以實際加害情形與其名譽影響是否重大，及被害者之身分
    地位與加害人經濟狀況等關係定之。
  ⒉審酌乙○○、甲○○前開侵權行為情節，對被上訴人之婚姻生活
    所造成之影響，乙○○具狀陳報其為專科畢業，以銷售化妝品
    為業，平均月收入約2萬餘元，甲○○為嘉義農專畢業，與母
    親在住家附近山坡地種植、販售農作物為業，被上訴人具狀
    陳報其為嘉義農專畢業，擔任基隆市政府技工，月薪約3萬3
    000元等情（見原審卷第143頁、第157頁）；及乙○○於106年
    度有股利、執行業務所得等收入共9萬8000餘元，其名下之
    財產有土地2筆、汽車1輛等，財產總額約350餘萬元、甲○○
    於106年度之所得有薪資、執行業務所得等45萬餘元，其名
    下之財產有土地、林地、田賦共33筆、汽車2輛等，財產總
    額約7200萬餘元、被上訴人名下之財產有房屋3筆、土地田
    賦共24筆、汽車1輛等，財產總額約2500萬餘元等情，有兩
    造之所得資料清單、稅務電子閘門財產所得調件明細表可參
    （見原審個資文件卷）等一切情狀，認被上訴人得請求乙○○
    、甲○○連帶賠償之慰撫金，應以3萬元為適當；其逾此部分
    之請求，則不應准許。
  ⒊末按給付無確定期限者，債務人於債權人得請求給付時，經
    其催告而未為給付，自受催告時起，負遲延責任。前項催告
    定有期限者，債務人自期限屆滿時起負遲延責任；又遲延之
    債務，以支付金錢為標的者，債權人得請求依法定利率計算
    之遲延利息；應付利息之債務，其利率未經約定，亦無法律
    可據者，週年利率為5％，民法第229條第2項、第3項、第233
    條第1項、第203條分別定有明文。本件起訴狀繕本已於108
    年4月29日送達乙○○、甲○○，有原審送達證書可參（見原審
    卷第57、61頁），乙○○、甲○○收受後迄未清償，已為給付遲
    延，則被上訴人請求就前開有理由部分，加計自起訴狀繕本
    送達翌日即108年4月30日起至清償日止，按週年利率5％計算
    之利息，即有理由。
七、綜上所述，被上訴人依民法第184條第1項前段、第185條第1
    項、第195條第1項前段、第3項規定，請求乙○○、甲○○連帶
    給付其3萬元，及自108年4月30日起至清償日止，按週年利
    率5％計算之利息部分，為有理由，應予准許；其逾此部分之
    請求，則屬無據，不應准許。原審就上開不應准許且經上訴
    之22萬元（即原審判命給付之25萬元減3萬元）本息部分，
    為乙○○、甲○○敗訴之判決，容有不當，上訴意旨指摘原判決
    此部分不當，求予廢棄改判，為有理由，爰由本院於廢棄後
    改判如主文第2項所示；且本件所命給付未逾150萬元，兩造
    均不得上訴第三審，自無宣告准、免假執行之必要。原審就
    上開應准許部分（即3萬元本息），判決乙○○、甲○○敗訴，
    並依法為假執行、供擔保後免為假執行之宣告，並無違誤，
    上訴意旨指摘原判決此部分不當，聲明廢棄改判，為無理由
    ，應予駁回；併依民事訴訟法第79條、第85條第2項規定為
    訴訟費用負擔之裁判。
八、兩造其餘之攻擊或防禦方法及所用之證據，經本院斟酌後，
    認為均不足以影響本判決之結果，爰不予逐一論列，併此敘
    明。
九、據上論結，本件上訴為一部有理由，一部無理由，爰判決如
    主文。
中　　華　　民　　國　　108 　年　　12　　月　　24　　日
                  民事第八庭    
                      審判長法  官  陳邦豪                    法  官  胡宏文    
                            法  官  胡芷瑜
正本係照原本作成。
不得上訴。
中　　華　　民　　國　　108 　年　　12　　月　　24　　日
                            書記官  莊智凱